臺灣高等法院民事判決　　　　　　　　 100年度重再字第12號
再審原告　　正昌投資股份有限公司
法定代理人　張三藝
訴訟代理人　許文彬律師
再審被告　　吳寶田
上列當事人間移轉所有權事件，再審原告對於中華民國99年8月1
7日本院98年度重上更(一)字第131號確定判決提起再審之訴，本院
判決如下：
    主  文
再審之訴駁回。
再審訴訟費用由再審原告負擔。
    事實及理由
一、按第二審法院實體上判決後，當事人提起第三審上訴，因不
    合法而駁回確定，當事人以實體上主張之事由，請求再審時
    ，應認係專對第二審判決所提起，依民事訴訟法第499條第1
    項規定，專屬原第二審法院管轄（最高法院76年度台再字第
    114號裁判意旨參照）。本件再審原告曾就民國（下同）99
    年8月17日本院98年度重上更(一)字第131號所為再審原告敗訴
    之判決，提起上訴，經最高法院於100年3月3日以100年度台
    上字第294號認上訴不合法而裁定駁回再審原告上訴確定，
    依前揭說明，再審原告就本院98年度重上更(一)字第131號確
    定判決提起再審之訴，本院為有專屬管轄權，合先敘明。復
    按提起民事再審之訴，應於30日之不變期間內提起。前項期
    間自判決確定時起算，判決於送達前確定者，自送達時起算
    ，民事訴訟法第500條第1項、第2項前段分別定有明文。
    本件最高法院100年度台上字第294號以上訴不合法而裁定駁
    回再審原告上訴，該裁定係於100年3月17日送達再審原告，
    有送達證書1份附卷可按（見最高法院100年度台上字第29 4
    號卷第75頁），故再審原告於100年4月12日向本院提起本件
    再審之訴，尚未逾30日之不變期間，併此敘明。
二、再審原告主張：伊及其負責人張松橇並未在92年6月6日備忘
    錄（下稱系爭備忘錄）簽名或蓋章，該備忘錄亦未檢附授與
    訴外人沈文彬代理權之文件，故系爭備忘錄形式上根本尚未
    完備，與民事訴訟法第358條第1項、民法第167條規定有違
    ，並不具證據能力，原確定判決仍採為認定事實之唯一證據
    ，其適用法規定顯有錯誤。又依系爭備忘錄文義觀之，負有
    依備忘錄所載不動產轉售給再審被告者，為訴外人恒達建設
    股份有限公司，故因給付不能而負損害賠償責任者，亦為該
    公司，乃原確定判決竟依再審被告請求，有違論理及經驗法
    則，其適用法規亦顯有錯誤。另原確定判決既認定系爭備忘
    錄為預約，而非本約，故兩造尚需另訂本約始能履行，再審
    被告主張伊未履行本約，要非可採等語。是由原確定判決該
    論述可知，系爭備忘錄屬於民法第245條之1所謂「契約未成
    立時，當事人為準備或商議訂立契約」所為之準備動作而已
    ，依民法第153條規定，不得認契約有效成立，更無清償期
    屆至可言，依最高法院86年台上字第2071號判例及95年台上
    2010號判例（均為判決之誤繕），根本不存在給付不能問題
    。詎原確定判決竟又以兩造無法就不動產之買賣本約達成意
    思合致，造成備忘錄預約因可歸責伊之事由而給付不能云云
    ，而為伊敗訴判決，實倒果為因，構成民事訴訟法第496條
    第1項第2款判決理由與主文顯有矛盾之再審事由。據此，爰
    依民事訴訟法第496條第1項第1、2款規定，提起再審之訴，
    求為判命：(一)原確定判決關於再審原告敗訴部分，應予廢棄
    。(二)上開廢棄部分，再審被告第二審上訴駁回。(三)再審訴訟
    費用由再審被告負擔。
三、再審被告因本件未經言詞辯論，致其無聲明及陳述可資記載
    。
四、按民事訴訟法第496條第1項但書所謂「知其事由而不為主張
    」，係指當事人在前訴訟程序明知其事由而未提出主張者而
    言（最高法院91年度台抗字第52號裁定意旨參照）。次按同
    法第496條第1項第1款所謂適用法規顯有錯誤者，係指確定
    判決所適用之法規顯然不合於法律規定，或與司法院現尚有
    效及大法官會議之解釋，或最高法院尚有效之判例顯然違反
    ，及確定判決消極的不適用法規，顯然影響裁判者而言（最
    高法院60年台再字第170號判例及司法院大法官會議釋字第
    177號解釋參照）。又所謂適用法規顯有錯誤者，不包括漏
    未斟酌證據、認定事實錯誤、取捨證據失當、判決不備理由
    及在學說上諸說併存致發生法律上見解歧異等情形在內（最
    高法院63年台上字第880號判例、90年度台再字第27號裁判
    意旨參照）。復按同法第496條第1項第2款所謂判決理由與
    主文顯有矛盾者，係指判決依據當事人主張之事實，認定其
    請求或對造抗辯為有理由或無理由，而於主文為相反之諭示
    ，且其矛盾為顯然者而言，並不包括理由間相互矛盾之情形
    在內（最高法院92年度台上字第1771號裁判意旨參照）。經
    查：
    (一)再審原告主張，原確定判決有符合民事訴訟法第496條第1
      項第1款適用法規顯有錯誤之情事，乃以伊及其負責人未
      在系爭備忘錄簽名或蓋章，亦無代理權授與文件，應不具
      證據能力，而認與民事訴訟法第358條第1項、民法第167
      條規定有違為論據。惟本院前訴訟程序受命法官已於準備
      程序中依民事訴訟法第463條準用第270條之1第1項第3款
      規定，為兩造簡化爭點之協議（見原確定判決書第5-6頁
      ），惟再審原告並未將系爭備忘錄，伊及其負責人未在系
      爭備忘錄簽名或蓋章，亦無代理權授與文件，應不具證據
      能力之爭議列為爭點，依同法第270條之1第3項規定，再
      審原告自應就簡化後之爭點，受其拘束。再審原告復行主
      張該事項，乃係在本院前訴訟程序明知其事由而未提出主
      張，依首揭民事訴訟法第496條第1項但書說明，再審原告
      再執此為再審事由，顯不可採。況依原確定判決有關再審
      原告辯稱：「正昌公司自簽訂系爭備忘錄起，已多次透過
      見證人吳誠修律師協調，及通知上訴人前來簽訂本約」等
      語（見原確定判決書第3頁15-16行），顯見再審原告並不
      爭執系爭備忘錄之簽訂，已對再審原告發生效力。且再審
      原告於前訴訟程序第一審已陳明：「兩造所簽備忘錄只記
      載…」（見原法院96年重訴字1546號卷第94頁第10行）、
      第二審再陳明：「備忘錄之當事人為正昌投資股份有限公
      司，…」（見本院98年度重上更(一)字第131號卷第335頁倒
      數第1行-336頁第1行）等語，故再審原告再依前揭主張，
      為再審事由，顯無理由。再審原告另以，依系爭備忘錄文
      義觀之，負有依備忘錄所載義務者，並非伊而係訴外人恒
      達建設股份有限公司，原確定判決竟依再審被告請求，有
      違論理及經驗法則，其適用法規亦顯有錯誤云云。惟兩造
      為系爭備忘錄當事人等情，有再審原告所提系爭備忘錄附
      卷可佐（見本院卷第45頁），並有如前述，是兩造為系爭
      備忘錄所載權利、義務當事人，其理甚明。而原確定判決
      就再審被告基於系爭備忘錄給付不能之損害賠償請求權，
      請求再審原告給付新臺幣（下同）2,000萬元本息，係屬
      有據之理由，業依兩造簡化後爭點闡述理由綦詳（見原確
      定判決書第10頁-21頁），而再審原告就此亦未說明確定
      判決所適用之法規有何顯然不合於法律規定，或與司法院
      現尚有效及大法官會議之解釋，或最高法院尚有效之判例
      顯然違反，及消極的不適用法規，顯然影響裁判等情事，
      其僅泛言原確定判決命伊為損害賠償給付有違論理及經驗
      法則云云，顯無可採。
    (二)再審原告另主張，原確定判決有符合民事訴訟法第496條
      第1項第2款判決理由與主文顯有矛盾之情事，乃以原確定
      判決認定系爭備忘錄為預約，而非本約，再審被告主張伊
      未履行本約，要非可採等語。可知系爭備忘錄為準備或商
      議訂立契約所為之準備，不得認契約有效成立，更無清償
      期屆至可言，根本不存在給付不能。乃原確定判決竟又以
      兩造無法就前揭不動產之買賣本約達成意思合致，造成備
      忘錄預約因可歸責伊之事由而給付不能，而為伊敗訴判決
      ，實倒果為因云云。惟原確定判決經核並無依據當事人主
      張之事實，認定其請求或對造抗辯為有理由或無理由，而
      於主文為相反之諭示之情形，此觀該確定判決自明。縱再
      審原告前揭主張係屬實在，亦僅屬理由間相互矛盾之情形
      ，依首揭說明，尚與上開法文規定不符，再審原告執此為
      再審理由，亦顯不足採。
五、綜上所述，再審原告執前揭情事，主張原確定判決有民事訴
    訟法第496條第1項第1、2款所定之再審事由，提起本件再審
    之訴，顯無理由，爰不經言詞辯論逕以判決駁回。
據上論結，本件再審原告之訴為顯無理由，依民事訴訟法第502
條第2項，第78條，判決如主文。
中    華    民    國   100    年    4     月    28    日
                  民事第二十庭
                        審判長法  官  張  蘭
                              法  官  黃莉雲
                              法  官  王漢章
正本係照原本作成。
如不服本判決，應於收受送達後20日內向本院提出上訴書狀，其
未表明上訴理由者，應於提出上訴後20日內向本院補提理由書狀
（均須按他造當事人之人數附繕本）上訴時應提出委任律師或具
有律師資格之人之委任狀；委任有律師資格者，另應附具律師資
格證書及釋明委任人與受任人有民事訴訟法第466條之1第1項但
書或第2項（詳附註）所定關係之釋明文書影本。如委任律師提
起上訴者，應一併繳納上訴審裁判費。
中    華    民    國   100    年    4     月    29    日
                              書記官  林淑貞
附註：
民事訴訟法第466條之1（第1項、第2項）：
對於第二審判決上訴，上訴人應委任律師為訴訟代理人。但上訴
人或其他法定代理人具有律師資格者，不在此限。
上訴人之配偶、三親等內之血親、二親等內之姻親，或上訴人為
法人、中央或地方機關時，其所屬專任人員具有律師資格並經法
院認為適當者，亦得為第三審訴訟代理人。